【裁判字號】    95,上,14
【裁判日期】    950725
【裁判案由】    租佃爭議
【裁判全文】
臺灣高等法院民事判決                    95年度上字第14號
上  訴  人    甲○○
              乙○○
              庚○○○
              丙○○
              戊○○
              丁○○
共      同
訴訟代理人    己○○
複  代理人    邱琇偵律師
              高惠筠律師
被  上訴人    壬○○
訴訟代理人    辛○○
上列當事人間因租佃爭議事件，上訴人對於中華民國94年11月30
日台灣宜蘭地方法院93年度訴字第268號判決提起上訴，經本院
於95年7月11日言詞辯論終結，判決如下：
  主  文
上訴駁回。
第二審訴訟費用由上訴人負擔。
  事實及理由
一、被上訴人與原審共同原告辛○○起訴主張：坐落於宜蘭縣三
    星鄉○○段782、784、784之1、784之3地號，面積分別為42
    1.57、2184.69、233、302.91平方公尺之土地（下稱系爭土
    地），原係被上訴人及辛○○之被繼承人郭藤樹於民國（下
    同）44年間向上訴人之被繼承人吳素連承租，訂有三義字第
    55號耕地三七五租約（下稱系爭租約），嗣兩造各自基於繼
    承關係而承受系爭租約之法律關係，惟被上訴人及辛○○向
    宜蘭縣三星鄉公所申辦變更及續定系爭租約之登記時，上訴
    人卻以郭藤樹、被上訴人及辛○○未自任耕作，系爭租約已
    屬無效為由而提出異議，然郭藤樹、被上訴人及辛○○認自
    承租系爭土地以來，均有繼續耕作之事實，因上訴人予以否
    認，被上訴人及辛○○之私法上權利義務關係陷於不安定之
    狀態，有即受確認判決之利益，爰依法訴請確認兩造間就系
    爭土地耕地三七五租約之關係存在，且上訴人應就系爭土地
    協同被上訴人及辛○○向宜蘭縣三星鄉公所申請辦理租約續
    訂登記，租賃期間自92年1月1日起至97年12月31日止，共六
    年等情。原審為被上訴人勝訴之判決，但駁回辛○○之請求
    ，而辛○○對其敗訴部分，未據聲明不服，此部分已告確定
    。惟上訴人對其敗訴部分不服，提起上訴，被上訴人對其上
    訴則聲明：駁回上訴。
二、上訴人則以：郭藤樹自87年至89年間，即擅自將系爭土地變
    更用途，改種植檳榔樹使用，而檳榔並非耕地三七五減租條
    例所稱之農作物，且郭藤樹並將其中一部份土地違法轉租他
    人使用，系爭租約依法已屬無效，因而被上訴人依據繼承關
    係，及繼受系爭租約之法律關係為請求，自屬無理等語，資
    為抗辯，並於本院聲明：(一)原判決不利於上訴人部分廢棄。
    (二)前項廢棄部分，被上訴人於第一審之訴駁回。(三)第一、二
    審訴訟費用由被上訴人負擔。
三、兩造不爭之事實：
    (一)系爭土地為上訴人所共有。
    (二)上訴人之被繼承人吳素連前與被上訴人之被繼承人郭藤樹
      就系爭土地訂有系爭租約。
四、兩造爭執要旨：本件兩造爭執要旨乃在於被上訴人之被繼承
    人郭藤樹是否有違法轉租或未自任耕作之情事？
    (一)被上訴人並無違法轉租他人使用之情形：
      上訴人主張被上訴人之被繼承人郭藤樹曾將系爭土地之一
      部轉租他人種植檳榔及堆放建築用板模，由第三人代為繳
      納租金云云。惟查：上訴人聲請訊問之證人李昱偉在原審
      證稱略以：「我是經營輾米廠，原告（即被上訴人）的被
      繼承人之前就將租金之稻穀交付給我，到時候地主會來找
      我收取前開佃戶交付的稻穀，每年都是如此，並有做成紀
      錄。林武雄是另一佃戶，當時是因為林武雄交租的時候忘
      記地主的姓名，所以我才把帳記錯了，事後我有打電話給
      吳素連，但是他都沒有回應（嗣後改稱係與吳素連之女兒
      即被告（即上訴人）丙○○聯絡），就我紀錄錯誤的部分
      ，我有記載89年2期，與林武雄部分也是89年2期是相符的
      」等語。依照前述證人李昱偉之證言，此係紀錄錯誤之問
      題，故上訴人指稱曾由第三人代為繳納租金云云，已屬無
      據。又證人即被上訴人之母親郭張秀英亦證稱：「我先生
      （即郭藤樹）並沒有把土地轉租他人使用，也沒有把土地
      供人堆置建築用模版。」等語，而上訴人並未提出任何積
      極證據證明被上訴人之被繼承人郭藤樹確有違法轉租之事
      實，是上訴人主張被上訴人之被繼承人郭藤樹將系爭土地
      違法轉租於他人使用云云，不足採信。
    (二)栽植檳榔並非不自任耕作，非租約無效之事由：
      1.被上訴人之被繼承人郭藤樹栽種檳榔係短時間，且在十
        年前，目前並未栽種：
        查上訴人雖陳稱以放大鏡觀看其所提出之農林航空測量
        所87年5月11日、88年11月11日之黑白空照圖及91年6月
        22日彩色空照圖各乙份，即可知悉是種植檳榔云云，然
        上開空照圖經審閱後，並無法明確辨識系爭土地上究竟
        是種植何種作物。又證人郭張秀英到庭證稱：「早在10
        多年前，因為系爭土地沒有水可以利用，所以我先生（
        指郭藤樹）才會在其上培植檳榔幼苗，後來系爭土地有
        水可以使用，我們就用來種植稻穀。培植檳榔幼苗的時
        候，我們並沒有告知地主。種植的時間至少有10年以上
        了，詳細種植時間已久，我沒有去記。我們在該土地上
        培植檳榔樹約有1年多的時間，後來因為沒有辦法將檳
        榔幼苗培育得很好，所以才沒有繼續種植檳榔，將檳榔
        樹剷除，回復原本的種植等語。」則被上訴人之被繼承
        人郭藤樹固曾在系爭土地上栽培檳榔，但栽培檳榔之原
        因為何？是否確如證人郭張秀英所言係因無水可用而短
        期改種檳榔？種植之範圍為何？有無同時種植其他農作
        物？均有待上訴人進一步舉證確有可歸責於被上訴人之
        被繼承人郭藤樹之原因而未種植主要作物之事實，然上
        訴人並未再提出其他證據以資證明，實難單憑證人郭張
        秀英前述之證言，即認定被上訴人之被繼承人郭藤樹確
        有可歸責於己之事由而未自任耕作之事實。
      2.兩造間並未約定系爭土地上只准種植稻米或蕃薯，而不
        得種植其他農作物：
        上訴人辯稱: 「．．．『最高法院63年台上字第1218號
        判例，耕地三七五減租條例所謂耕地租賃之耕作係指目
        的在定期（按季、按年）收穫而施人工於他人之土地以
        栽培農作物而言，上訴人施人工於被上訴人之土地，其
        目的為”經營造林”顯非耕地租賃．．．』。系爭耕地
        承租人非栽種租約約定之農作物（稻米、蕃薯）即為非
        耕地租賃之耕作，而屬不自任耕作甚明。」云云。查「
        以自任耕作為目的，約定支付地租，使用他人之農地者
        ，為耕地租用。前項所稱耕作，包括漁牧。」為土地法
        第106條所明定。被上訴人及其被繼承人，自訂定租約
        起均依是項規定自任耕作，並均依約定繳付租金，從未
        ”經營造林”，故系爭土地顯屬耕地租賃。另查，「承
        租人於約定主要作物生長季節改種其他作物者，仍應以
        約定之主要作物繳租。但經出租人同意，得依當地當時
        市價折合現金或所種之其他作物繳付之。」為耕地三七
        五減租條例第9條所明定，據此，承租人自得依土地法
        第106條之規定自由耕作，其亦有最高法院58年台上字
        第1161號判例可循。被上訴人及其被繼承人與上訴人間
        ，從未訂定於系爭土地須栽種特定之農作物（稻米、蕃
        薯）之約定，且亦已依相關規定辦理耕作，上訴人所稱
        「系爭耕地承租人非栽種租約約定之農作物（稻米、蕃
        薯）即為非耕地租賃之耕作，而屬不自任耕作甚明。」
        等語，即非有理。
      3.栽植檳榔並非「經營造林」，檳榔亦屬於農產品，栽植
        檳榔並不違反租約：
        查系爭租約並未約定係供種植稻米或蕃薯，已如前述。
        又，「以自任耕作為目的，約定支付地租，使用他人之
        農地者，為耕地租用。前項所稱耕作，包括漁牧。」為
        土地法第106條所明定，亦為被上訴人及其被繼承人所
        遵循。而於農地施以耕作所得之產品，即為農產品，其
        種類繁多，生產量值亦有差異。依行政院農業委員會農
        糧署93年農業統計年報，於「農產品生產量值」表「項
        目」欄中，計分I．農產、II．畜產、III．林產、Ⅳ．
        漁產等大項。而I．農產，又區分1.稻米（稻榖）、2.
        雜糧、3.特用作物、4.蔬菜、5.菇類、6.果品、7.花卉
        等小項。而6.果品更包括有香蕉、鳳梨、椪柑、桶柑．
        ．．芒果、檳榔、番石榴．．．其他青果類等數十種。
        依產值資料顯示，檳榔係供食用之果品，且其產值為僅
        低於稻米（稻榖）之農產，與造林所獲產品－III．林產
        相較，顯然不同。堪認檳榔為農產品之一種，種植檳榔
        為種植農作物。再依最高法院82年台上字第1096號判例
        要旨：「種植稻、麥、茶、桑等供食衣原料之植物，固
        為農作物，即為改善居住、育樂環境而種植花卉樹種等
        園藝作物，既與造林有間，其所栽植之植物，係屬農業
        經營之一種，仍不失為農作物。」足認上訴人抗辯種植
        檳榔即違約云云，並不可採。
      4.被上訴人有能力耕作，其租約仍屬有效。
        按耕地三七五減租條例第16條第1項所稱之「承租人應
        自任耕作」者，應包括其家屬在內（最高法院71年台上
        字第2841號判例意旨參照）。故承租人本人如有能力耕
        作，且家屬可協助耕作者，解釋上仍屬於承租人自任耕
        作之情形，不因承租人是否兼有其他職業而受影響。又
        稱家者，謂以永久共同生活為目的而同居之親屬團體。
        同家之人，除家長外，均為家屬。民法第1122條及第11
        23條第2項分別定有明文。並未實際共同居住生活者，
        自非法律所規定之家屬範圍。本件原審共同原告辛○○
        雖經判決其未能自任耕作，其租約無效，但並不影響能
        自任耕作之被上訴人，被上訴人之租約仍屬有效。
    (三)上訴人有協同被上訴人辦理租約續訂登記之義務：
      上訴人辯稱：依司法院大法官會議釋字第580號解釋，系
      爭租約期滿後，租賃關係已消滅，上訴人自無義務與被上
      訴人續訂租約云云。查「耕地租約於租期屆滿時，除出租
      人依本條例收回自耕外，如承租人願繼續承租者，應續定
      租約。」為耕地三七五減租條例第20條所明定，本件被上
      訴人願繼續承租，並有耕作之事實，上訴人抗辯原租約無
      效之抗辯，亦不成立，已如前述，則上訴人即有義務與被
      上訴人續訂租約。
五、綜上所述，本件被上訴人請求確認與上訴人間就系爭土地有
    耕地三七五租約之關係存在，並請求上訴人協同向宜蘭縣三
    星鄉公所申請辦理租約續訂登記，租約期間自92年1月1日起
    至97年12月31日止，共6年，為有理由，應予准許，原審判
    決被上訴人勝訴核無不合，上訴論旨，仍執陳詞，斤斤指摘
    原判決不當，應予廢棄改判，為無理由，應予駁回上訴。
六、據上論結，本件上訴為無理由，依民事訴訟法第449條第1項
    、第78條，判決如主文。
中    華    民    國    95    年    7     月    25    日
                  民事第四庭審判長法  官  張劍男
                                  法  官  游明仁
                                  法  官  郭松濤
正本係照原本作成。
如不服本判決，應於收受送達後20日內向本院提出上訴書狀，其
未表明上訴理由者，應於提出上訴後20日內向本院補提理由書狀
（均須按他造當事人之人數附繕本）上訴時應提出委任律師或具
有律師資格之人之委任狀；委任有律師資格者，另應附具律師資
格證書及釋明委任人與受任人有民事訴訟法第466條之一第一項
但書或第二項（詳附註）所定關係之釋明文書影本。
中    華    民    國    95    年    7     月    27    日
                                  書記官  方素珍
附註：
民事訴訟法第四百六十六條之一（第一項、第二項）：
對於第二審判決上訴，上訴人應委任律師為訴訟代理人。但上訴
人或其他法定代理人具有律師資格者，不在此限。
上訴人之配偶、三親等內之血親、二親等內之姻親，或上訴人為
法人、中央或地方機關時，其所屬專任人員具有律師資格並經法
院認為適當者，亦得為第三審訴訟代理人。


司法院資訊處製作；財團法人民間司法改革基金會備份。
